【裁判字號】    90,訴,830
【裁判日期】    901107
【裁判案由】    徵收補償
【裁判全文】
臺中高等行政法院判決                                九十年度訴字第八三○號
                              .
    原      告  甲○○
    被      告  彰化縣政府
    代  表  人  乙○○
    訴訟代理人  丙○○
                丁○○
右當事人間因徵收補償事件，原告不服內政部中華民國九十年四月九日台九○內訴字
第九○○二九四二號訴願決定，提起行政訴訟。本院判決如左︰
    主  文
原告之訴駁回。
訴訟費用由原告負擔。
    事  實
甲、事實概要：
緣被告辦理彰化市大竹國民小學對外聯絡巷道工程，需用原告坐落彰化縣彰化市○○
段大竹小段二０九－三地號內部分土地，報奉台灣省政府民國八十八年三月二十日府
地二字第三０八二七號函准予徵收，彰化縣政府予以公告徵收，並發放補償費有案，
原告以該二０九－三地號土地原面積四二一平方公尺，分割徵收八十平方公尺，尚有
三四一平方公尺未辦理徵收，乃於民國八十八年七月二十八日陳情應依土地法第二百
十七條規定辦理徵收，彰化縣政府以八十八年八月十二日彰府地權字第一五二七三五
號函請彰化市公所查明逕復，原告以彰化縣政府逾期未為處理為由，於八十九年九月
十四日提起訴願，經內政部八十九年十一月三十日台內訴字第八九０七九四六號決定
﹕「原處分撤銷，於二個月內由原處分機關另為適法之處分。」，案經被告以九十年
一月十八日彰府教國字第一七六二一號函否准徵收補償。原告不服，提起訴願，遭決
定駁回，遂提起本件行政訴訟。
乙、兩造之聲明﹕
一、原告訴之聲明﹕請求判決原處分及訴願決定均撤銷。被告應就彰化縣彰化市○○
    段大竹小段第二０九－三號，地目建，面積三四一平方公尺之土地辦理徵收，並
    依當期公告現值加成給付補償費與原告。
二、被告答辯之聲明﹕請求判決駁回原告之訴。
丙、兩造之陳述﹕
一、原告起訴意旨及補充理由略以﹕
（一）按國家因交通事業、公共事業之需要，得徵收私有土地。徵收土地之殘餘部分
      ，面積過小或形勢不整，致不能為相當之使用時，所有權人得於徵收公告期滿
      六個月內，向直轄市或縣（市）地政機關要求一併徵收之，土地法第二百零八
      條第二款、第三款、第二百十七條分別定有明文。又第二百十七條所規定之「
      面積過小或形勢不整」，屬於例示規定，其重點在於「致不能為相當之使用」
      ，亦即部分土地遭徵收後，其餘土地若無法為相當之使用時，即符合併徵收之
      要件，而不限於法所例示之「面積過小」及「形勢不整」二種情形。
（二）次按「既成道路符合一定要件而成立公用地役關係者，其所有權人土地既已無
      從自由使用收益，形成因公益而特別犧牲其財產上之利益，國家自應依法律之
      規定辦理徵收給予補償，各級政府如因經費困難，不能對上述道路全面徵收補
      償，有關機關亦應訂定期限籌措財源逐年辦理或以他法補償。若在某一道路範
      圍內之私有土地均辦理徵收，僅因既成道路有公用地役關係而以命令規定繼續
      使用，毋庸同時徵收補償，顯與平等原則相違」，此有釋字第四００號解釋可
      參。故徵收補償，係政府之權利，同時亦係其義務，不得僅因土地法第二百零
      八條僅規定「得徵收私有土地」，即認其僅享有徵收之權利，不同時負有義務
      。
（三）查「彰化縣大竹國民小學連接彰化市○○路且足以供汽車通行唯一道路必須使
      用甲○○女士所有彰化市○○段大竹小段第二０九－三號土地，別無他路」，
      此經彰化市公所會勘無誤，有會勘紀錄可稽，再依地籍圖所載，二０九－三四
      號土地若非透過現在之二０九－三號土地，無法到達彰南路，此不但為被告所
      是認，更有其所提出現場簡圖可稽，且被告既徵收二０九－三四號土地，已足
      證明其亦認為二０九－三號土地係彰化市大竹國小交通所必需之土地。
（四）又按「公有建築應由起造機關將核定或決定之建築計劃、工程圖樣及說明書，
      向直轄市、縣（市）（局）主管建築主管機關請領執照。」「直轄市、縣（市
      ）（局）主管建築機關，應指定已經公告道路之境界線為建築線」，此為建築
      法第二十四條、第四十八條第一項前段所明定。被告所屬大竹國小必有校舍始
      足以作教學之用，此為眾所皆知之事實，此校舍即屬建築法第二十四條所指之
      公有建築，被告欲在該校建築校舍，自應指定建築線。被告既已自認大竹國小
      除透過系爭土地外，無法與其他道路相連接，故被告合法取得系爭土地之所有
      權係其在大竹國小興建校舍之前提，自屬學校規劃所必需。且「建設競馬場如
      為國防設備所必需者，自係本條第一款所定之事業」，此有三十六年院解字第
      三五二二號解釋可參，土地法第二百零八條更明定「國家因公共事業之需要，
      得依本法之規定徵收私有土地。但徵收之範圍，以其事業所必需者為限」，亦
      即祇要在公共事業所必需之範圍，均得辦理徵收，不限於「公共事業」本身。
      被告既認原屬原告所有且同屬建地之八十平方公尺土地屬學校規劃所必需而辦
      理徵收，竟又認系爭三四一平方公尺屬建地非規劃之所需，顯互為矛盾而不足
      採。
（五）查系爭二０九－三號土地地目為建，本可供建屋使用，然原告向彰化市公所申
      請在二０九－三、－二六、－二七號土地上指定建築線時，該所指示其中二０
      九－二六、－二七號土地應退縮三公尺以上，始可建築，此有建築線指示成果
      圖，且被告僅徵收二０九－三四號，因該地係自二０九－三號土地分出，其依
      民法第七百八十九條規定，當然得通行二０九－三號土地以至彰南路，無庸支
      付任何償金，被告於答辯狀理由中更敘明其徵收八十平方公尺土地後，依民法
      第七百八十九條規定得無償使用原告所有系爭三百四十一平方公尺之土地，則
      原告對二０九－三雖享有所有權，但既需無償供二０九－三四號土地及大竹國
      小師生通行，自無法為「乙種建築用地」之相當使用，是原告依前開土地法第
      二百十七條規定，要求被告一併徵收二０九－三號土地，自屬有理由，被告應
      一併徵收之，始為合法妥當。其竟以：「二０九－三地號道路用地，面積尚餘
      三百四十一平方公尺，足供其充分使用，並無上開條例所稱面積過小或形勢不
      整，致不能為相當使用之情事」云云，實為罔顧二０九－三號土地為建地所致
      。且被告拒絕辦理徵收之處分，使原告空有建地之所有權，無法使用自己所有
      物，不但應依法繳納地價稅，更應無償供被告所屬大竹國小師生通行，致權利
      因之受有損害，則被告拒絕合併徵收，與誠信原則有違，亦至為明顯。
（六）被告所引行政法院七十五年度判字第一０九一號判決，並非判例，對本件無拘
      束力，且該判決係於七十五年六月二十日所為，在釋字第四００號於八十五年
      四月十二日作成解釋以前，該判決更與該解釋之意旨相違背，自不得據該判決
      為有利被告之認定。又釋字第四００號解釋文雖有「各級政府如因經費困難，
      不能對上述道路全面徵收給予補償，有關機關亦應訂定期限籌措財源逐年辦理
      或以他法補償」之文字，但係以「對上述道路全面徵收」為前提。本件係被告
      就同一筆土地已徵收靠近學校之八十平方公尺，置系爭三四一平方公尺土地於
      不顧，顯與該解釋文所為例外情形不符，則被告有徵收系爭土地之義務，已屬
      至明。
（七）原告於八十八年七月二十八日申請合併徵收時，雖向被告所屬「縣政服務中心
      」提出，但依原證二被告函發文字號為「八八彰府地權字第一五二七三五號」
      ，足證縣政服務中心已將原告之陳情轉交被告所屬地政科辦理，被告於九十年
      八月二日所提答辯狀第二段竟稱「原告未依上開規定向地政機關提出申請，於
      法未合」，顯屬無據。
（八）被告既自認系爭土地於五十年間已供大竹國小出入之用，當時兩旁尚未建有民
      宅。被告於九十年六月十九日庭陳之位置圖更載明系爭土地兩旁之房屋係於六
      十四年十月一日起至六十八年五月二十一日止陸續建造完成，足證系爭土地係
      供大竹國小通行在前，嗣始有兩旁之建物。又依被告答辯狀所附被證三土地登
      記簿謄本記載，二０九等十四筆土地雖原屬原告所有，嗣陸續移轉與他人，惟
      若與被證二地籍圖對照觀之，該十四筆土地均位在系爭二０九－三號土地之東
      側，二０九－三號西側之土地與原告無任何關係，再配合前開位置圖觀之，與
      原告有關之土地上房屋，其興建及完成時間均較其他建物慢，此足以證明二０
      九－三號土地並非原告欲與他人合建房屋始提供作為道路使用，被告於答辯狀
      竟主張二０九－三號土地兩側均有原告之土地及二０九－三號係作為原告興建
      房屋通行之用，顯非實在。
（九）末按「被徵收之土地，應按照徵收當期之公告土地現值，補償其地價。」「前
      項徵收補償地價，必要時得加成補償。」土地徵收條例第三十條第一項前段及
      第二項前段分別定有明文。今原告依法請求被告徵收系爭土地，被告自應依前
      開規定發給徵收補償費，故原告依行政訴訟法第七條規定，合併請求被告依當
      期公告現值加成給付補償費與原告。
（十）綜上所陳，原告所有之彰化市○○段大竹小段第二０九－三號土地係彰化縣大
      竹國小交通所必需之土地，且被告徵收該筆土地一部分所分割剩餘之二０九－
      三號土地，因形勢不整更應供被告無償通行之用，致不能為相當之使用，原告
      申請辦理徵收該地，依法有據。今被告所為之九十年一月十八日、九０彰府教
      國字第一七六二一號函，拒絕原告之徵收申請，實為違反土地法第二百零八條
      第二款、第二百十七條規定之違法行政處分，並侵害原告之權利，原告經訴願
      程序後提起本件行政訴訟，自屬有理由，請判決如訴之聲明，以維權益等語。
二、被告答辯意旨及補充理由略以﹕
（一）彰化縣大竹國小係位於彰化市○○路一六四巷道（大竹段大竹小段二０九之三
      地號）內，該巷道據彰化市公所五十二年十一月五日簽資料所示此聯外巷道自
      日據時期建校後即被充作通路，直至五十二年起即由彰化市公所承租供附近居
      民及該校師生通行使用，惟至八十四年租約期滿，原告不願繼續出租，遂請求
      被告機關依法徵收上開巷道。自此原告以土地所有權為由，屢以混凝土、自用
      轎車等障礙物圍堵大竹國小校門口，嚴重影響全校師生通行權益，為免滋生困
      擾，經被告機關相關單位審慎評估後，始決定徵收大竹國小校門口至舊民宅前
      部份土地作為校地使用（即同段二０九之三四地號），並經原告領取補償費完
      竣在案，合先敘明。
（二）按「國家因公共事業之需要，得依本法規定徵收私有土地，但徵收之範圍應以
      其事業所必需者為限」、「辦理國民教育所需建校土地，由直轄市或縣（市）
      政府視都市計畫及社區發展需要，優先規劃，並得依法撥用或徵收」土地法第
      二百零八條、國民教育法第十七條分別定有明文。揆諸首揭規定，有關徵收之
      必要與否，係由政府視公共事業之需要裁量應否徵收，非人民依法申請之案件
      。本件原告請求徵收及補償自無適用上開規定之餘地。又原告所有二０九之三
      地號土地，自五十二年至八十四年間即由彰化市公所承租供作通路使用，顯見
      系爭土地確屬道路用地，並非學校興辦教育事業必需規劃使用之土地，又二０
      九之三地號土地係供附近民眾共同使用之對外聯絡巷道，為附近居民通行的必
      要道路，其實際使用情形實係現有道路，非得依法（國民教育法第十七條）徵
      收之建校土地，原告自無以學校所必需，主張被告應予徵收之理。
（三）查原告依行政訴訟法第五條第二項規定提起本件訴訟，惟依上開法條之規定內
      容限人民因中央或地方機關對其依法申請之案件，予以駁回，認其權利或法律
      上利益受「違法」損害者，始准提起行政訴訟，故必須被告機關駁回原告之徵
      收請求屬違法行為，原告起訴始符前揭要件。大法官釋字第四００號解釋文雖
      認對既成道路國家應依法律規定辦理徵收給予補償，但同時該解釋文亦認「各
      級政府如因經費困難，不能對上述道路全面徵收補償，有關機關亦應訂定期限
      籌措財源逐年辦理或以他法補償」，顯見上開解釋文亦容許各級機關如因經費
      困難得不對因公益而特別犧牲之既成道路予以全面徵收補償，並明示未徵收前
      得以他法補償，準此，本件被告機關因有財政困難、籌措徵收經費不易等現實
      上之因素，無法同時對彰化市○○段大竹小段二０九之三及二０九－三四地號
      土地，一併徵收，僅先徵收二０九－三四地號土地之做法，及駁回原告併予徵
      收二０九－三地號土地之請求，所為之處分，自無違法之處，而且被告機關及
      彰化市公所一再向被告表示願以給付租金之方式給予補償，已符前揭大法官會
      議解釋之意旨，原告強要被告機關全部予以徵收，不顧國家財政困難之做法，
      難謂有法律上正當之權利，起訴請求，應予駁回。依行政法院七五年判字第一
      ０九一號判決要旨亦認：「被告機關（財政困窘、難覓財源）一時不能應原告
      之請即予辦理徵收補償，自尚無違反保障人民財產權利之法律之可言」。
（四）次查依土地法第二百十七條之規定，殘餘地之一併徵收，所有權人須向「縣市
      地政機關」要求一併徵收，原告未依上開規定向地政機關提出申請，於法未合
      。另上開規定所謂「徵收土地之殘餘部份，面積過小或形勢不整，致不能為相
      當之使用時」，應指殘餘部份有面積過小或形勢不整致不能為相當之使用，係
      因徵收行為所造成者，始有適用餘地，否則如系爭土地在未予部份徵收前即有
      面積過小或形勢不整等不能為相當使用之情形，徵收之結果並未使殘餘之土地
      發生不利益之情形，應無上開一併徵收規定之適用，本件原告請求一併徵收之
      二０九之三地號土地，徵收前即為道路之使用，被告機關徵收二０九－三四地
      號土地之行為只有使原告受益領取新台幣二百九十餘萬元，徵收後二０九－三
      地號土地面積達三百四十一平方公尺，仍同樣可供做道路使用，並無使原告因
      此遭受「致不能為相當使用」之損害，顯見原告之情形與上述規定要件不符，
      被告機關自無法准許所請。
（五）依土地法第二百零八條規定：國家因左列公共事業之需要，「得」依本法之規
      定徵收私有土地。但「徵收之範圍以其事業所必需者為限」。由上開規定可知
      被告機關就大竹國小之需要依法僅為「得」徵收原告系爭土地，並無「應」全
      部徵收之法律上義務，徵收與否，被告仍可視其整體財政收支狀況，衡量徵收
      之必要性及妥當性，做出適當之決定，於此政府財政上之運用，被告機關應有
      行政上之裁量權，按系爭二０九之三地號土地，屬供原告及附近居民以及供大
      竹國小所共同通行使用，如就此類供民眾及國家公共事業人員共同通行之道路
      ，被告機關均需予以全部徵收的話，那全彰化縣轄區內類此情形之私有土地，
      數量眾多，基於平等原則，被告機關應予以全部徵收，如此一來勢必造成被告
      機關財政破產，及因資金排擠效應而無力從事其他施政之後果，顯非適宜，因
      此就徵收土地與否，及其徵收範圍，應尊重行政機關之裁量權。再者，依前揭
      土地法第二百零八條但書之規定，亦限制徵收之範圍以其事業所必需者為限，
      就本案情形而言，應指大竹國小此一教育事業本身所需用之校地而言，至於學
      校校區○○○○○道路部份，除非該道路係專供大竹國小單獨使用，否則該道
      路既同時提供附近社區居民之通行使用，即不能謂其為大竹國小此一教育事業
      所必需之範圍，該道路充其量只能認為屬地方上交通事業之所需，由該地之道
      路管理機關彰化市公所將其變更為道路用地後辦理徵收，原告起訴主張系爭二
      ０九之三地號土地屬大竹國小此一教育事業辦理之所需，所言實屬牽強，按該
      二０九之三地號土地雖屬大竹國小到彰南路唯一之汽車通道，但未能以此即推
      論此道路即為大竹國小所需之必要土地，應以教育事業之需用予以徵收，否則
      如依此推論方式，大竹國小要通往彰化市區、台中市區○○○○路為唯一必經
      之汽車通道，如此一來，豈非彰南路亦同時成為大竹國小此一教育事業所需用
      之土地，應將其改列為學校用地？此種謬論顯與教育事業實際所需之範圍不符
      ，而且如將該二０九之三地號土地編列為學校用地，改歸大竹國小管理時，大
      竹國小身為教育事業又如何有能力來維修管理該條道路。
（六）原告起訴以二０九之三地號土地屬大竹國小教育事業所需，請求予以徵收乙節
      ，是否有理，應視現今之實際狀況為判斷標準，而非以大竹國小設校之初之狀
      況為判斷標準，蓋系爭二０九之三地號土地於五十年間雖已供大竹國小出入之
      用，但當時兩旁尚未建有民宅，彰化市公所係以租用之方式取得通行之權利，
      至八十四年間租約期滿後當地情況已有所變遷，道路兩旁民宅林立，往來通行
      人員繁雜，該道路已非專供大竹國小師生通行之用，殊難再將其單純視為學校
      所需用地。
（七）大法官會議第四００號解釋文所謂「若在某一道路範圍內之私有土地均辦理徵
      收，僅因既成道路有公用地役關係而以命令規定繼續使用，毋庸同時徵收補償
      ，顯與平等原則相違」，係指在同一範圍內之私有土地，因部份具既成道路之
      公用地役權關係，另一部份不具公用地役權關係，但在徵收時卻只徵收不具公
      用地役權之私有土地，對具有公用地役權之私有土地，卻不予徵收補償，仍利
      用其原有之公用地役權關係，令其承擔特別犧牲，不予補償，此自有違反行政
      法上之平等原則，但本件原告所有之系爭土地，並不具既成道路之條件，且被
      告機關只徵收二０九之三四地號土地，並無只徵收不具公用地役權關係之土地
      ，而故予保留不徵收有公用地役權關係之土地，此與上述解釋文所示情形不同
      ，不得相提並論。至於被告機關前僅徵收系爭二０九之三四地號土地，此係被
      告機關因原告激烈抗爭，封閉道路，阻礙大竹國小師生通行，被告機關為避免
      抗爭場面造成學童之負面影響，及為保持道路進出通暢，並期在減少原告之損
      失後能消弭爭端，始斟酌財政狀況，及二０九之三四地號旁均非原告所轉售他
      人之民宅，大竹國小出大門口後可經二０九之三四地號土地往右側另條道路通
      往彰南路，以及該地號土地位於校門口較便於管理等情，辦理二０九之三四地
      號土地之徵收。對於二０九之三地號土地，則因附近民宅進出使用人數較多，
      且據當地民眾告稱該道路二旁之民宅多由原告售予土地而來，依民法第七百八
      十七、七百八十九條規定，渠等居民對二０九之三地號土地具有無償通行之權
      利，對於原告在私法上應忍受渠等居民無償通行該土地之義務，被告機關是否
      適宜花費鉅額公帑，以徵收之手段為原告免除上開私法上之義務，尚存有疑慮
      ，加上徵收所需金額龐大，被告機關財務難以支應，該部份道路距離學校又較
      遠，以學校用地名義徵收，又名實不符，此例一開，學校附近其他私設巷道又
      可能要求比照辦理等情，遂認無法一併徵收，此舉自屬被告機關合法裁量權行
      使範圍，且被告機關及彰化市公所均向原告表示願意給付通行二０九之三地號
      土地之租金，益見被告僅徵收二０九之三四地號土地，並無任何濫權或違反誠
      信、有失公平之情形。
（八）再查原告所有系爭彰化市○○段大竹小段二０九之三地號土地兩側之其餘土地
      ，計有同小段二０九、二０九之一一、二０九之九、二０九之一七、二０九之
      一八、二０九之一九、二０九之二０、二０九之二一、二０九之二二、二０九
      之二三、二０九之二四、二０九之二五、二０九之二六、二０九之二七等十四
      筆土地，原亦同屬原告所有，其中除二０九之一七、二０九之一八、二０九之
      一九、二０九之二０地號土地是由原告贈與林良澤等人，其餘十筆土地皆由原
      告以買賣方式售予施教利等人，以上事實，有地籍圖及土地登記簿謄本十四份
      足証，而原告在將其私有土地售予他人時，亦因其有提供二０九之三地號土地
      供作道路通行使用，施教利等人才願意購買原告之前揭土地，原告在提供系爭
      二０九之三地號土地予前揭土地之各買受人、受贈人使用後，竟要求被告機關
      須將二０九之三地號土地以學校用地名義辦理徵收，著屬無理。
（九）末查，依民法第七百八十七條第一項規定：「土地因與公路無適宜之聯絡，致
      不能為通常使用者，土地所有權人得通行周圍地以至公路。但對於通行地因此
      所受之損害，應支付償金」，本件系爭二０九之三地號土地為大竹國小對外聯
      絡彰南路最近之通道，故大竹國小應對該土地具有袋行通行權，僅應依法支付
      償金而已，而彰化市公所及被告機關亦願給付償金，係原告不願意接受，難因
      大竹國小具有前述袋地通行權即認原告有請求徵收之權利等語。
    理  由
一、按國家因興辦各項公共事業之需要或實施國家經濟政策，雖得依法（土地法第二
    百零八條、第二百零九條）徵收私有土地，但私有土地所有權人，除法律（土地
    法第二百十七條、土地徵收條例第八條、五十八條）另有規定外，則不得主動請
    求國家徵收其土地。再按私有土地所有人於土地徵收條例施行前，除符合土地法
    第二百十七條規定「徵收土地之殘餘部分，面積過小或形勢不整，致不能為相當
    之使用時，所有權人得於徵收公告期滿六個月，向市、縣地政機關要求一併徵收
    之」外，並無得主動請求徵收土地之公法上權利。又土地徵收條例公告施行後，
    亦僅於符合該條例第八條及第五十八條第二項規定之情形者，始得請求徵收。按
    土地徵收條例第八條規定，徵收土地之殘餘部分面積過小或形勢不整，致不能為
    相當之使用；徵收建築改良物之殘餘部分不能為相當之使用者，所有權人得於徵
    收公告之日起一年內向該管直轄市或縣（市）主管機關申請一併徵收。同條例第
    五十八條第一、二項規定「國家因興辦臨時性之公共建設工程，得徵用私有土地
    或土地改良物。徵用期間逾三年者，土地或土地改良物所有權人得請求需用土地
    人徵收所有權，需用土地人不得拒絕。」。又徵收土地之殘餘部分，面積過小或
    形勢不整，致不能為相當之使用時，所有權人得要求一併徵收之，固為土地法第
    二百十七條所明定，惟茲所指「不能為相當之使用」，應以徵收當時實際使用情
    形為準（改制前行政法院七十三年判字第三一八號判例參照）。
二、本件原告原所有坐落彰化市○○段大竹小段第二０九－三四地號土地經台灣省政
    府以八十八年三月二十日八八府第二字第三０八二七號函核准徵收，並經被告公
    告，發放補償金完畢。原告就該徵收公告內容未有異議，已告確定。原告嗣後再
    就同筆土地未徵收部分，主張有土地法第二百十七條規定「徵收土地之殘餘部分
    ，面積過小，或形勢不整，致不能為相當之使用」情事，請求被告機關徵收，為
    被告機關否准，經訴願程序後，提起課予義務訴訟，其請求是否有理由，此時則
    須視其是否有請求徵收之公法上請求權。查本件原告所有系爭彰化市○○段大竹
    小段第二０九－三號土地位於彰化市○○路一六四巷道內，該巷道據彰化市公所
    五十二年十一月五日簽資料所示此聯外巷道自日據時期建校後即被充作道路使用
    ，直至五十二年起即由公所承租供附近居民及該校師生通行使用，此為兩造所不
    爭，又系爭二０九－三地號土地至今仍供附近民眾公同使用之對外聯絡巷道，是
    其實際使用情形係現有巷道。該筆二０九－三地號土地原面積四二一平方公尺，
    嗣被告辦理部分徵收而於八十八年三月三十一日由彰化地政事務所辦理逕為分割
    登記，使二０九－三面積縮為三四一平方公尺，另增二０九－三四號，面積八０
    平方公尺，被告僅就二０九－三四號土地辦理徵收，所餘二０九－三地號土地，
    現仍供公眾通行之用，經本院履勘現場屬實，製有勘驗筆錄在卷可稽，該殘餘部
    分之土地，其徵收前後使用之情形，與其徵收當時實際使用之情形，並無改變，
    核無原告所主張該筆土地為建地，徵收後殘餘部分，若欲加以利用，已無法作合
    理之使用，應即屬不能為相當之使用之情形，蓋該殘餘部分之土地，是否能為相
    當之使用，應以徵收當時實際使用之情形為準，予以審酌衡量，較為合理。原告
    之主張殊非可採。依首揭之說明，其尚不符合前述土地法第二百十七條請求徵收
    之規定，換言之，原告並無請求徵收之公法上請求權。
三、再者，「既成道路」乃指私有土地自然形成道路﹙或水路﹚，供不特定之公眾繼
    續通行達一定年數者，因時效完成而有公用地役關係之存在，此項通路之土地，
    即已成為他有公物中之公共用物，所有人雖仍有所有權，但其所有權之行使應受
    限制，不得違反公眾通行之目的﹙行政法院四十五年判字第八號判例參照﹚。公
    用地役關係之標的物稱為「公共用物」，或「既成道路」﹑「現有巷道」﹑「既
    成巷道」﹑「既成水路」等等。公用地役關係之成立要件，依大法官會議解釋第
    四００號解釋理由書中指出需具備三項要件﹕﹙一﹚須為不特定之公眾通行所必
    要，而非僅為通行之便利或省時。﹙二﹚於公眾通行之初，土地所有權人並無阻
    止之情事。﹙三﹚須經歷之時代久遠而未曾中斷，所謂年代久遠雖不必限定其期
    間，但仍應以時日長久，一般人無復記憶其確實之起始，僅能知其梗概﹙例如始
    於日據時期﹑八七水災等﹚為必要。本件原告所有系爭土地，為彰化縣大竹國民
    小學及彰南路一六四巷道內居民連接彰化市○○路且足以供汽車通行唯一之道路
    ，長久以來即供公眾通行之用，且在通行之初土地所有權人並無阻止之情事，雖
    於民國五十二年間由彰化市公所承租供附近居民及該校師生通行使用，亦無礙於
    該筆土地形成公用地役關係，是該筆土地地目雖屬建地，惟因所有權人行使其所
    有權受有限制，自不得違反供公眾通行之目的而為使用。再者，既成道路事涉公
    眾通行、建築使用、徵收補償及爭議處理等問題，除符合首揭土地法規定之既成
    道路得請求徵收外，對於具有公用地役關係之私有土地應否徵收補償，大法官會
    議釋第四００號解釋「既成道路符合一定要件而成立公用地役關係者，其所有權
    人對土地既已無從自由使用收益，形成因公益而特別犧牲其財產上之利益，國家
    自應依法律之規定辦理徵收給予補償，各級政府如因經費困難，不能對上述道路
    全面徵收補償，有關機關亦應訂定期限籌措財源逐年辦理或以他法補償。」，此
    解釋意旨亦僅重伸受特別犧牲之人有受相當補償之權利，並非宣示人民有請求徵
    收土地之公法上請求權。
四、綜上所述，原告之主張均非可採，原處分予以否准其請求徵收，核無違誤，訴願
    決定予以維持，亦無不合，原告起訴意旨，難謂為有理由，應予駁回。兩造其餘
    陳述及舉證，不影響本件之判斷結果，不予一一論列，併此敘明。
據上論結，本件原告之訴為無理由，依行政訴訟法第一百九十五條第一項後段、第九
十八條第三項前段，判決如主文。
中    華    民    國      九十      年      十  一    月        七      日
                 臺 中 高 等 行 政 法 院   第 四 庭
                                審 判 長 法      官  沈  應  南
                                         法      官  許  武  峰
                                         法      官  黃  淑  玲
右正本證明與原本無異。
如不服本判決，應於判決送達後二十日內向本院提出上訴書狀，其未表明上訴理由者
，應於提起上訴後二十日內向本院提出上訴理由書（須依對造人數附具繕本）；如於
本判決宣示或公告後送達前提起上訴者，應於判決送達後二十日內補提上訴理由書（
須附繕本）。未表明上訴理由者，逕以裁定駁回。
提起上訴應預繳送達用雙掛號郵票拾份(每份三十四元)。
中    華    民    國      九十      年      十  一    月        七      日
                                         法院書記官  黃  靜  華


司法院資訊處製作；財團法人民間司法改革基金會備份。
